【裁判字號】    97,交聲,3256
【裁判日期】    971128
【裁判案由】    聲明異議
【裁判全文】
臺灣臺中地方法院交通事件裁定        97年度交聲字第3256號
原處分機關  交通部公路總局臺中區監理所臺中市監理站
異  議  人
即受處分人  甲○○
上列受處分人因違反道路交通管理處罰條例案件，對於交通部公
路總局臺中區監理所臺中市監理站於民國97年11月11日所為之處
分（裁監稽違字第裁61-GD0000000號裁決書）聲明異議，本院裁
定如下：
    主    文
原處分關於裁處甲○○罰鍰新臺幣肆萬伍仟元部分撤銷。
前項撤銷部分，甲○○不罰。
其餘異議駁回。
    理    由
一、原處分機關係以：本件異議人即受處分人（下稱受處分人）
    甲○○於民國（下同）96年9月4日04時40分許，駕駛車牌號
    碼XL9-516號重型機車，在臺中市○區○○路339號前，因「
    酒後駕車，經測試檢定呼氣酒精濃度值達0.65毫克」之事實
    ，違反道路交通管理處罰條例第35條第1項第1款規定，經臺
    中市警察局員警以中市警交字第GD0000000號違反道路交通
    管理事件通知單舉發。交通部公路總局臺中區監理所臺中市
    監理站乃於97年11月11日以裁監稽違字第裁61-GD0000000號
    裁決書裁處罰鍰新臺幣（下同）45000元，並吊扣機車駕駛
    執照12個月及施以道安講習。依行政罰法第26條規定：「一
    行為同時觸犯刑事法律及違反行政法上義務規定者，依刑事
    法律處罰之。但其行為應處以其他種類行政罰或得沒入之物
    而未經法院宣告沒收者，亦得裁處之。（第1項）前項行為
    如經不起訴處分或為無罪、免訴、不受理、不付審理之裁判
    確定者，得依違反行政法上義務規定裁處之。（第2項）」
    又法務部95年5月25日法律字第0950700393號函釋見解，前
    揭「不起訴處分」包括「緩起訴處分」。故原處分機關依法
    所為之裁處，並無違誤。
二、受處分人聲明異議意旨略以：受處分人酒後駕車之行為，業
    經緩起訴處分期滿，依據「一罪不兩罰」原則，請求撤銷原
    處分機關之裁罰等語。
三、經查：
  (一)按汽車駕駛人，駕駛汽車經測試檢定有酒精濃度超過規定標
    準者，處15,000元以上60,000元以下罰鍰，並當場移置保管
    其車輛及吊扣其駕駛執照1年；汽車駕駛人有飲用酒類後其
    吐氣所含酒精濃度超過每公升0.25毫克以上者，不得駕車。
    道路交通管理處罰條例第35條第1項第1款、道路交通安全規
    則第14條第2款與違反道路交通管理事件統一裁罰標準表分
    別定有明文。又按違反道路交通管理事件統一裁罰基準表規
    定，駕駛人駕駛機器腳踏車，其吐氣所含酒精濃度超過每公
    升0. 55毫克以上，在限期內到案者，處罰鍰45000元，並應
    施以道安講習。本件受處分人於案發時、地，酒後駕駛前開
    重型機車失控肇事，經警送醫抽血檢驗結果換算其呼氣酒精
    濃度值達每公升0.65毫克，有舉發違反道路交通管理事件通
    知單在卷可憑。故原處分機關交通部公路總局臺中區監理所
    臺中市監理站於97年11月11日以裁監稽違字第裁61-GD00000
    00號裁決書裁處罰鍰45000元，並吊扣機車駕駛執照12個月
    及施以道安講習，原無違誤。
  (二)惟按一行為同時觸犯刑事法律及違反行政法上義務規定者，
    依刑事法律處罰之；但其行為應處以「其他種類行政罰」或
    得沒入之物而未經法院宣告沒收者，亦得裁處之；前項行為
    如經不起訴處分或為無罪、免訴、不受理、不付審理之裁判
    確定者，得依違反行政法上義務規定裁處之；本法所稱「其
    他種類行政罰」，指下列裁罰性之不利處分：限制或禁止行
    為之處分：限制或停止營業、「吊扣證照」、命令停工或停
    止使用、禁止行駛、禁止出入港口、機場或特定場所、禁止
    製造、販賣、輸出入、禁止申請或其他限制或禁止為一定行
    為之處分，行政罰法第26條、第2條第1款分別定有明文。然
    依95年2月5日正式施行之行政罰法第26條第1項規定：「一
    行為同時觸犯刑事法律及違反行政法上義務規定者，依刑事
    法律處罰之。但其行為應處以其他種類行政罰或得沒入之物
    而未經法院宣告沒收者，亦得裁處之。」，此乃一行為同時
    造成刑罰法律與行政秩序罰規定發生競合適用之關係時，基
    於「一事不二罰」之法理，經由立法程序確立應以刑罰優先
    為原則，避免行為人承受過度且重複之處罰。此觀該條立法
    理由明確揭示：「一行為同時觸犯刑事法律及違反行政法上
    義務規定時，由於刑罰與行政罰同屬對不法行為之制裁，而
    刑罰之懲罰作用較強，故依刑事法律處罰，即足資警惕時，
    實無一事二罰再處行政罰之必要。且刑事法律處罰，由法院
    依法定程序為之，較符合正當法律程序，應予優先適用。但
    罰鍰以外之沒入或其他種類行政罰，因兼具維護公共秩序之
    作用，為達行政目的，行政機關仍得併予裁處，故為第1項
    但書規定。」，其理益明。是以前揭行政罰法中刑事法律處
    罰優先且不再處以行政秩序罰之目的，既係因為行為人已接
    受刑罰而足資警惕，且已發生懲罰之作用，即無使行為人陷
    於雙重處罰之不利益，則關於刑事法律處罰之範圍自應採取
    實質認定，凡刑事實體法或程序法中所規定客觀上剝奪行為
    人生命、自由、財產權利，主觀上亦因制裁之嚴厲性、痛苦
    性，其強度足以造成心理強制而間接達成矯正教化目的之處
    遇手段，皆應納入其中，而不以形式上符合刑法第32條至第
    34條所定主刑及從刑種類者為限，始與前揭法律規範之意旨
    相符。
  (三)又按刑事訴訟法第253條之2規定，檢察官為緩起訴處分，得
    命被告於一定期間內履行「向公庫或指定之公益團體、地方
    自治團體提供40小時以上240小時以下之義務勞務」，此一
    命被告為勞務給付的部分，應得被告之同意（因涉及被告之
    人身自由的拘束，自應考慮被告之意願）。檢察官課被告以
    上之負擔，由於此負擔雖非「刑罰」，但此類「特殊的處遇
    措施」性質上可謂實質的制裁，且造成被告自由、尊嚴等權
    利受限制的影響（臺灣高等法院臺中分院97年度交抗字第11
    40號裁定意旨參照）。則受處分人上開違反刑事法律禁止規
    範之犯罪事實既已明確，僅因檢察官採取緩起訴處分之替代
    性刑事處遇手段，未將該案逕行起訴或聲請簡易判決處刑，
    致其後適用之刑事訴訟程序有所區別，然就受處分人負有提
    供一定時數之義務勞務於檢察官指定機構之義務觀察，其如
    未在上開指定期間內確實履行義務，依刑事訴訟法第253條
    之3第1項第3款之規定，受處分人將遭受撤銷緩起訴處分之
    不利益；反之，倘其確實遵守並履行各項緩起訴條件，除非
    合於刑事訴訟法第260條所定情形之1，否則受處分人即無再
    就同一案件遭受刑事訴追之虞。從而，受處分人已因上開緩
    起訴處分而剝奪其人身自由權，主觀上前揭勞務給付義務亦
    具有強制性、懲罰性，雖不若易科罰金係以支付金錢作為自
    由刑之替代，惟經由緩起訴處分條件之履行使其免於遭檢察
    官發動起訴程序，仍具有替代刑罰之效果，廣義而言，應屬
    前揭所稱之「實質刑事法律處罰」，而有行政罰法第26條第
    1項「一事不二罰」規定之適用。道路交通主管機關對於汽
    車駕駛人酒後駕車之行為，依道路交通管理處罰條例第35條
    第1項第1款規定予以裁罰，係對行為人違反行政法上義務規
    定之行政罰，而汽車駕駛人酒後駕車之行為，經測試檢定酒
    精濃度超過規定標準，涉犯刑法第185條之3之公共危險罪嫌
    者，道路交通主管處罰機關除有上開行政罰法第26條第1項
    但書規定，得處以其他種類行政罰之情形外，關於罰鍰部分
    ，即應依上開行政罰法第26條及道路交通管理處罰條例第10
    條規定，移送地方法院檢察署處理，於移送後，非有上開行
    政罰法第26條第2項所定不起訴等事由，得依違反行政法上
    義務規定裁處者，不得再依道路交通管理處罰條例第35條第
    1項第1款規定，裁處行為人罰鍰之行政罰。
  (四)況行政罰法第26條第1項僅規定「依刑事法律處罰之」，並
    未明定應依刑法第33條、第34條所定主從刑罰之種類科罰，
    檢察官命令被告提供之勞務給付即係依刑事訴訟法第253條
    之2第1項第4款規定所為，自與行政罰法第26條第1項「依刑
    事法律處罰之」之規定，尚無扞格之處，另緩起訴處分所定
    緩起訴期間期滿後，該緩起訴處分將發生禁止對已為緩起訴
    處分之同一犯罪事實再行起訴之效力，即所謂「緩起訴處分
    之實質確定力」（最高法院94年台非字第215號判例參照）
    ，故檢察官所為對於受處分人之緩起訴處分，實已產生實質
    刑罰之效果。再依刑事訴訟法第253條之1規定，有關緩起訴
    處分，需具備之要件亦與不起訴處分之要件有間，且不起訴
    處分係自處分確定時起即發生實體上之確定力，不若緩起訴
    處分於緩起訴處分之期間（即猶豫期間）僅發生形式之確定
    力。因之，倘認行政罰法第26條第2項規定之「不起訴處分
    」包含「緩起訴處分」之情形，是否已逾文義解釋之範圍，
    實有疑問。行政罰法第26條第2項規定既未明文包含「緩起
    訴處分」之類型，而對於人民不利益之規定本不得任意加以
    擴張其適用，自不宜逕認行政罰法第26條第2項之規定於經
    緩起訴處分之情形亦有適用。
  (五)至於法務部95年5月25日法律字第0950700393號函雖謂：行
    政罰法第26條第2項所稱「不起訴處分」包括「緩起訴處分
    」在內等語，惟該項乃例外得裁處行政秩序罰之補充規定，
    參諸該條文係將「不起訴處分」、「無罪」、「免訴」、「
    不受理」、「不付審理」等不能證明刑事被告犯罪或未曾使
    其實際接受刑罰之情形逐一臚列，顯然與該條第1項所指發
    生處罰競合之前提要件尚有未合，故有第2項仍依違反行政
    法上義務規定裁處之必要。而緩起訴處分既非不能證明行為
    人之犯罪事實，且有支付一定金額之實質處罰，自與上開行
    政罰法第26條第2項列舉之不起訴處分等情形迥然有別，仍
    無從遽為比擬而為相同之處置。如若不然，則刑事被告如經
    法院循審判程序判處罰金或得以易科罰金之拘役或有期徒刑
    ，均得以援用行政罰法第26條第1項之規定，免於處以行政
    秩序罰之雙重不利益；至於藉由緩起訴處分而節省司法資源
    者，在基於實質懲罰目的而其財產權遭受剝奪之餘，卻仍需
    繳納一定金額之行政罰鍰，其結果勢必降低刑事被告接受緩
    起訴處分之意願，而反噬緩起訴處分替代繁複刑事審判程序
    之制度性機能。準此以言，行政罰法第26條第2項既未將緩
    起訴處分列舉其中，本於「例外規定從嚴解釋」之法理及前
    揭說明，自不能將條文中「不起訴處分」之範圍，擴及於性
    質顯不相同之「緩起訴處分」。且如以上揭法務部函示稱「
    起訴處分」包括「緩起訴處分」在內，則緩起訴猶豫期間內
    受處分人已遵照檢察官命令提供一定時數之義務勞務之（已
    產生實質刑罰之效果，一如前述），再受行政裁處罰鍰，苟
    再遭撤銷該緩起訴處分，復經檢察官起訴，再受法院審判施
    以刑罰制裁，恐生一事數罰之危險，該函示見解自難引為論
    據，附此敘明。而道路交通管理處罰條例第35條所規定之裁
    處，含有罰鍰與吊扣駕照之處分，2者分屬行政罰法中之裁
    罰，有對於過去違反義務行為處罰之「秩序罰」（指罰鍰）
    ，以及對於預防將來再犯危險之「管制罰」（指吊扣駕照）
    ；前者對於過去義務違反而為秩序罰之目的，與刑事制裁酒
    醉駕車所欲達到保護交通安全之目的相同，二者既為相同之
    目的，則處以較重之刑事制裁為已足，自無重複處罰行政罰
    之必要。
  (六)經查，本件受處分人於前揭時、地駕駛上開機車，經酒測測
    定值為0.65MG/L，經警依違反道路交通管理處罰條例第35條
    第1項第1款當場舉發，並移送臺灣臺中地方法院檢察署偵辦
    公共危險罪責，經臺灣臺中地方法院檢察署檢察官於96年11
    月26日以96年度偵字第25352號為緩起訴處分，其期間為1年
    ，被告即受處分人應於緩起訴期間起算日起，至緩起訴期間
    屆滿前2個月止，向指定之公益團體、地方自治團體或社區
    ，提供40小時之義務勞務；及參加臺灣臺中地方法院檢察署
    所舉辦之法治教育1場次等情，有緩起訴處分書附卷足憑，
    而受處分人上開緩起訴社區處遇案件業因履行完成結案等情
    ，有上開緩起訴處分及臺灣高等法院被告前案紀錄表在卷可
    憑。從而，本件受處分人上述酒後騎車違反行政法上義務而
    受罰鍰45000元部分，依行政罰法第26條第1項前段規定，應
    依刑事法律處罰，已無再依上開道路交通管理處罰條例第35
    條第1項第1款裁處行政罰鍰之必要，故受處分人據以聲明異
    議有理由，原處分關於裁處罰鍰45000元部分應予撤銷，並
    為不罰之諭知。至於原處分機關上開吊扣駕駛執照12個月及
    施以道安講習之行政裁罰部分，則係預防將來再犯危險之管
    制罰，有別於前揭針對已發生違規事實科處罰鍰之行政秩序
    罰，屬行政罰法第26條第1項但書所稱之「其他種類行政罰
    」，原處分機關仍得依道路交通管理處罰條例第35條第1項
    第1款併予裁處，受處分人就此部分所為異議並無理由，應
    予駁回。
四、據上論斷，應依道路交通管理處罰條例第87條第2項、道路
    交通案件處理辦法第19條、第20條前段，裁定如主文。
五、如不服本裁定，得於送達之翌日起5日內，向本院提出抗告
    狀。
中    華    民    國    97    年    11    月    28    日
                        交通法庭  法  官  蔡建興
以上正本證明與原本無異。
                                  書記官  張雅如
中    華    民    國    97    年    11    月    28    日


司法院資訊處製作；財團法人民間司法改革基金會備份。
